【裁判字號】    97,訴,78
【裁判日期】    970904
【裁判案由】    損害賠償等
【裁判全文】
臺灣嘉義地方法院民事判決  97年度訴字第78號
原      告  松林木工業股份有限公司
法定代理人  乙○○
訴訟代理人  林彥百律師
被      告  甲○○
訴訟代理人  陳昭峰律師
上列當事人間請求損害賠償等事件，本院於民國97年8月21日言
詞辯論終結，本院判決如下：
    主  文
原告之訴及其假執行之聲請均駁回。
訴訟費用新台幣伍萬陸仟佰肆拾壹元由原告負擔。
    事實及理由
壹、原告起訴主張：
一、被告於民國68年8月13日與原告訂定土地買賣契約，將其所
    有坐落嘉義市○○段295之6、294地號（現已變更為嘉義市
    ○○段65、66、67、68地號）二筆土地（下稱系爭土地）內
    之1000坪出售予原告，原告並給付定金新台幣（下同）206
    萬元予被告，惟被告拒為所有權移轉登記，原告之法定代理
    人為此以法定代理人名義提起訴訟，經台灣高等法院台南分
    院81年度上字第154號及最高法院89年度台上字第922號判決
    原告之法定代理人敗訴確定在案，該判決認定系爭土地買受
    人為原告。且被告在上開案件審理期間將系爭土地中同興段
    65、66地號出賣並所有權移轉登記予訴外人達盈興業有限公
    司（下稱達盈公司），並將系爭土地中同興段67、68地號土
    地設定抵押權予達盈公司。
二、按契約因可歸責於受定金當事人之事由，致不能履行時，該
    當事人應加倍返還其所受之定金，民法第249條第3款定有明
    文。又按因可歸責於債務人之事由，致給付不能者，債權人
    得請求損害賠償。前項情形，給付一部不能者，若其他部分
    之履行，於債權人無利益時，債權人得拒絕該部之給付，請
    求全部不履行之損害賠償，民法第226條亦定有明文。查被
    告拒不履行系爭土地之所有權移轉登記，嗣後竟又出賣或設
    定抵押權予第三人，係處於給付不能之狀態。原告請求已給
    付之206萬元定金加倍返還，並賠償原告於系爭土地上所蓋
    490萬元廠房之損失，以殘值三成計算，因此原告損失為147
    萬元。為此爰依民法第249條第3款及第226條之規定請求被
    告加倍返還定金及損害賠償。並聲明：(一)被告應給付原告55
    9萬元，及自起訴狀繕本送達翌日起至清償日止，按年息百
    分之五計算之利息；(二)訴訟費用由被告負擔；(三)願供擔保請
    准宣告假執行。
貳、被告答辯：
一、被告為時效抗辯：
    兩造契約訂定於68年8月13日，原告遲至97年2月4日始起訴
    請求，被告依民法第144條第1項之規定得拒絕給付。
二、原告請求加倍返還定金，依民法第249條第3款規定，以「契
    約因可歸責於受定金當事人之事由致不能履行為要件」，然
    兩造契約因原告延遲付款，經被告定期催告，原告並未如期
    付款，被告因而解除契約，被告並無可歸責事由，原告之請
    求顯無理由。且被告受領206萬元中，其中定金為106萬元，
    定100萬元係第一期款，則原告請求加倍返還此部分，於法
    無據。又原告依民法第226條規定請求損害賠償，惟本件係
    可歸責於原告遲延付款之事由而解除，被告並無可歸責事由
    ，況原告搭建廠房使用，迄今無人對其主張權利，縱被告遲
    延移轉土地所有權，原告亦無何損害；再者，給付不能以債
    權人有請求履行，始生債務人是否依債務之本旨履行之問題
    ，如債權人未請求履行或請求履行但債務人得拒絕給付者，
    即不生給付不能之問題。並聲明: 原告之訴及假執行之聲請
    均駁回；訴訟費用由原告負擔；如受不利之判決，願供擔保
    請准宣告假執行。
、本院之判斷：
一、按當事人主張有利於己之事實，就其事實有舉證責任，民事
    訴法第277條定有明文。又民事訴訟如係由被上訴人主張權
    利者，應先由被上訴人負舉證之責，若被上訴人先不能舉證
    ，以證實自己主張之事實為真實，則上訴人就其抗辯事實即
    令不能舉證，或其所舉證據尚有疵累，亦應駁回被上訴人之
    請求；原告於其所主張之起訴原因，不能為相當之證明，而
    被告就其抗辯事實，已有相當之反證者，當然駁回原告之請
    求，最高法院17年上字第917號及20年上字第2466號判例意
    旨參照。
二、復按請求權，因十五年間不行使而消滅；又給付無確定期限
    者，債務人於債權人得請求給付時，經其催告而未為給付，
    自受催告時起，負遲延責任，民法第125條、第229條第2項
    分別定有明文。次按契約因可歸責於受定金當事人之事由，
    致不能履行時，該當事人應加倍返還其所受之定金，民法第
    249條第3款規定甚明；又因可歸責於債務人之事由，致給付
    不能者，債權人得請求損害賠償。前項情形，給付一部不能
    者，若其他部分之履行，於債權人無利益時，債權人得拒絕
    該部之給付，請求全部不履行之損害賠償，民法第226條亦
    定有明文。
三、經查，買賣當事人為「甲○○」及「松林木業股份有限公司
    代表人乙○○」者，於68年8月13日簽訂定土地買賣契約書
    ，買賣標的為系爭土地內之1000坪土地一節，為兩造所不爭
    執，復經原告提出買賣契約書及土地登記謄本為證，堪信屬
    實。至於原告雖主張被告拒不履行系爭土地之所有權移轉登
    記，嗣後又出賣或設定抵押權予第三人，係處於給付不能之
    狀態，爰請求被告將已給付之206萬元定金加倍返還，並賠
    償原告於系爭土地上所蓋廠房以殘值三成計算之損失147萬
    元等語。然查，本件買賣契約訂定日期為68年8月13日，迄
    今已逾29年，原告主張被告給付不能而請求損害賠償，然原
    告請求被告損害賠償之給付並無確定期限，經本院於言詞辯
    論時闡明：(1)原告主張因可歸責於被告的事由致不能履行契
    約，請求被告加倍返還訂金，何時催告被告履行？(2)原告主
    張被告拒不履行土地所有權移轉登記，致給付不能，何時催
    告被告履行？然而，原告就曾以其名義催告被告履行，及所
    為催告未逾15年之事實，迄未舉證以實其說（按原告之法定
    代理人乙○○及被告間，曾因所有權移轉登記事件，經本院
    80 年度訴字第412號判決在案，惟該案當事人係「訴外人乙
    ○○」及被告，而非原告與被告，縱使訴外人乙○○於前開
    所有權移轉登記事件中曾對被告催告，其效力亦不及於本件
    損害賠償事件，且訴外人乙○○縱曾為催告，該催告亦已逾
    15 年）。基上，被告抗辯本件請求權時效已完成而消滅，
    自屬有據。
四、從而，本件原告雖主張其對被告有損害賠償請求權，惟原告
    既未舉證其自得行使請求權時起，曾對被告為催告之意思表
    示，則被告抗辯本件請求權時效已完成而消滅，即屬有據。
    是原告訴請被告給付559萬元，及自起訴狀繕本送達翌日起
    至清償日止，按週年利率百分之5計算之利息，為無理由，
    應予駁回。又原告之請求業經本院為敗訴判決，其假執行之
    聲請已失所附麗，應併予駁回。
肆、按法院為終局判決時，應依職權為訴訟費用之裁判，民事訴
    訟法第87條第1項定有明文。本件第一審裁判費為56,341元
    ，應由敗訴之原告負擔，是本件訴訟費用額確定如主文第2
    項所示。
伍、本件判決結果已臻明確，兩造其餘攻擊防禦方法及舉證，經
    本院斟酌後，認與判決結果無影響，爰不一一論述，供此敘
    明。
陸、據上論結，原告之訴為無理由，依民事訴訟法第78條、第87
    條第1項，判決如主文。
中    華    民    國    97    年    9     月    4     日
                  民二庭法  官  林中如
以上正本係照原本作成
如對本判決上訴須於判決送達後20日內向本院提出上訴狀
中    華    民    國    97    年    9     月    4    日
                        書記官  林柑杏


司法院資訊處製作；財團法人民間司法改革基金會備份。
